臺灣高等法院高雄分院民事判決　　　　　 93年度上國字第3號
上　訴　人　乙○○
法定代理人　丁○○
訴訟代理人　洪耀臨律師
複代理人　　唐治民律師
被上訴人　　交通部公路總局第三區養護工程處
法定代理人　戊○○
訴訟代理人　鄭銘仁律師
被上訴人　　屏東縣政府
法定代理人　甲○○
訴訟代理人　蕭永宏律師
上列當事人間請求國家賠償事件，上訴人對於民國93年3月31日
臺灣屏東地方法院92年度重國字第5號第一審判決提起上訴，本
院於民國94年10月5日言詞辯論終結，判決如下：
    主  文
原判決關於駁回上訴人後開第二項之訴部分，及訴訟費用之裁判
（除確定部分外）均廢棄。
被上訴人交通部公路總局第三區養護工程處應給付上訴人新臺幣
壹佰伍拾萬元，及自民國九十二年十二月二十三日起至清償日止
，按週年利率百分之五計算之利息。
其餘上訴駁回。
第一審（除確定部分外）及第二審訴訟費用，由被上訴人交通部
公路總局第三區養護工程處負擔十分之三，餘由上訴人負擔。
    事實及理由
一、本件被上訴人屏東縣政府之法定代理人原為蘇嘉全，嗣於本
    院審理中變更為甲○○，甲○○聲明承受訴訟（本院卷第60
    頁），核無不合，應予准許，先予敘明。
二、本件上訴人起訴主張：上訴人於民國90年10月21日下午3時
    許，騎乘車號PYI-717 號重型機車，沿屏東縣200 號縣道（
    下稱系爭道路）由北往南行駛，欲由屏東縣滿州鄉響林村前
    往恒春鎮縣南下14公里100 公尺處，因該道路上
    右側有一大型坑洞，上訴人閃避不及，致機車駛經該坑洞後
    顛簸而滑行摔倒，受有頭部外傷併腦挫傷及顱內出血、肺炎
    併呼吸衰竭等傷勢，經送往長庚紀念醫院高雄分院治療，接
    受開顱手術及氣管手術後，因併有失語症、體肢無力等症狀
    ，須長期臥床觀察治療，現入住康福護理之家，接受24 小
    時全天候之照顧。而上訴人因心神喪失，已達不能處理自己
    事務之程度，業經臺灣高雄地方法院以91年度禁字第220 號
    民事裁定，宣告上訴人為禁治產人，並選定上訴人之弟丁○
    ○為上訴人之監護人。按系爭道路由被上訴人共同負責管理
    養護，被上訴人本應善盡修建、養護系爭道路之責，詎被上
    訴人竟因管理之欠缺，致系爭道路路面出現坑洞，並因此導
    致上訴人之重傷併呈心神喪失狀態，則被上訴人自應負國家
    賠償責任。爰本於國家賠償法第3 條第1 項、民法第184 條
    第1 項、第2 項、第191 條第1 項之規定請求被上訴人應賠
    償上訴人醫療費用新臺幣（下同）249, 177元、增加生活上
    需要之看護費5,213,666 （含已支付者220,466 元及未來應
    支出者4,993,200 元）、喪失勞動能力損失6,099,840 元及
    精神慰撫金2,000,000 元，共計13,562,683元。求為判決：
    被上訴人應給付上訴人13,562,683元，及自起訴狀繕本送達
    被上訴人之翌日起至清償日止，按週年利率百分之五計算之
    利息等語。
三、被上訴人屏東縣政府則以：按公有公共設施設置或管理所需
    之經費支出，均需有法定預算為依據，故公有公共設施設置
    或管理有欠缺所導致之國家賠償義務機關僅有一個，人民無
    法確定賠償義務機關，或賠償義務有爭議時，即應依國家賠
    償法第9 條第4 項規定確定之。本件上訴人以被上訴人為共
    同被告，合併起訴請求國家賠償，並未擇一機關請求，其訴
    為不合法。且系爭道路管理機關係被上訴人交通部公路總局
    第三區養護工程處（下稱公路總局三工處），屏東縣政府並
    非系爭道路之管理養護權責機關，自無須負國家賠償責任，
    且亦不負侵權行為賠償責任等語，資為抗辯。並聲明駁回上
    訴人之訴。
四、被上訴人公路總局三工處亦以：系爭道路雖為被上訴人公路
    總局三工處所負責管理養護，惟上訴人騎車摔倒受傷之肇事
    地點並無上訴人所稱之大坑洞，系爭道路在管理上並無欠缺
    ；且系爭道路路面筆直，本件事發時為下午3 時，光線充足
    ，而系爭肇事路段雖路面有一處經開挖回填後，尚未舖設瀝
    青混凝土之區域，然上訴人在遠處即應加以注意，應為避免
    事故發生之防範措施，即應加以閃避或減速通過，或繞道行
    駛，然現場未見有任何煞車痕；且刮地痕長達13.3公尺，顯
    示上訴人之車速非慢，應已超過時速限制，否則無能造成如
    此長之刮地痕。由此可見，上訴人因未注意車前行車狀況、
    且超速行駛，始為本件事故之肇事主因，縱系爭道路未鋪設
    瀝青混凝土確為本件事故之原因，亦不過為次因。則上訴人
    自應負擔80% 的過失責任，被上訴人對系爭道路之管理縱有
    疏忽，亦僅負擔20% 之過失責任已足等語，資為抗辯。並聲
    明：請求駁回上訴人之訴。
五、本件原審對於上訴人之請求，為上訴人全部敗訴之判決。上
    訴人不服提起本件上訴，並於本院聲明：(1)原判決關於駁回
    上訴人後開第二項之訴部分廢棄。(2)被上訴人應給付上訴人
    5,000,000 萬元及自訴狀繕本送達翌日起至清償日止按5%
    計算之利息【按上訴人就原審駁回其全部之訴部分，僅就下
    列請求提起上訴：醫療費用減縮請求為53,392元（原請求
    249,177 元）。增加生活上需要之看護費用減縮請求為
    2,347,611 元（含目前已支出者256,031 元及將來應支出者
    2,091,580 元。原請求為5,213,666 元）。喪失勞動能力
    部分減縮請求為1,749,600 元（原請求為6,099,840 元）。
    精神慰撫金減縮請求為849,397 元（原請求為2,000,000
    元）。綜上，合計上訴人上訴請求之金額為5,000,000 元（
    即53,392 + 256,031+ 2,091,580+ 1,749,600+ 849,397=
    5,000,000 元）。其餘經原審駁回部分，因未據上訴人上訴
    ，已告確定】。被上訴人均聲明駁回上訴；另被上訴人公路
    總局三工處並聲明如受不利判決，願供擔保請准免為假執行
    之宣告。
六、兩造對下列事項不爭執，堪予採信：
（一）上訴人於90年10月21日下午3 時許，騎乘車號PYI －717
      號重型機車，沿系爭屏東縣200 號縣道南下車道行駛，至
      該路南下14公里100 公尺處摔倒，導致上訴人受有頭部外
      傷併腦挫傷及顱內出血、肺炎併呼吸衰竭等傷勢，經開顱
      及氣切手術後，須長期臥床治療，現入住康福護理之家，
      接受24小時全天候之照顧。而上訴人因心神喪失，業經臺
      灣高雄地方法院以91年度禁字第220 號民事裁定，宣告上
      訴人為禁治產人（本院卷第31、32頁），並有該裁定附卷
      可稽。
（二）被上訴人對上訴人主張之下列損害額均不爭執：(1)上訴人
      已支付之醫療費用53,392元 (本院卷第131 頁）。(2)上訴
      人看護費用已支出256,031 元（本院卷第120 頁）。(3)上
      訴人將來需支出之看護費用金額為2,091,580 元（本院卷
      第131 頁）。(4)上訴人關於精神慰撫金之請求在653,612
      元部分（本院卷第121 頁）。
（三）本件肇事現場略圖及附表記載上訴人所騎機車之車寬0.7
      公尺、車長1.4 公尺，軸距1.2 公尺（本院卷第130 頁）
      。
（四）本件事故現場路面坑洞之面積為長3 公尺、寬1 公尺（本
      院卷第121 頁、130 頁；原審卷第128 頁）。上訴人機車
      跌倒有長13.3公尺之刮地痕，而刮地痕起點距坑洞有16.7
      公尺。
（五）系爭道路於上訴人摔倒時，為被上訴人公路總局三工處負
      責養護之道路（本院卷第124 頁）。
七、兩造爭執之事項：
（一）上訴人以被上訴人二人為被告提起本件訴訟，有無違反國
      家賠償法第9 條第4 項之規定而不合法？
（二）屏東縣政府是否亦為系爭道路之管理機關？是否為賠償義
      務機關？
（三）系爭道路有無管理上之欠缺？
（四）上訴人之損害與系爭道路路面上之坑洞，有無相當因果關
      係？
（五）若上訴人得請求賠償，關於請求喪失勞動能力損失之金額
      ，其主張以每月10,000元計算，是否有理由？其所得請求
      損害賠償之金額為何？
（六）被上訴人公路總局三工處主張上訴人對損害之發生與有過
      失，應減輕其80%之賠償責任，有無理由？
八、上訴人以被上訴人二人為被告提起本件訴訟，有無違反國家
    賠償法第9 條第4 項之規定而不合法？
    經查，國家賠償法第9 條第4 項係指被害人請求國家賠償時
    ，其賠償義務機關不能依該條前三項確定或有爭議時，始須
    請求其上級機關確定之，此觀該條項前段之規定自明。本件
    上訴人以被上訴人二人為系爭道路之共同管理機關而起訴，
    並無不能確定賠償義務機關或對於賠償義務機關有爭議之情
    事，自無違反該條項之規定，被上訴人屏東縣政府辯稱上訴
    人違反該條項之規定，而起訴不合法云云，不足採取。
九、屏東縣政府是否為系爭道路之管理機關？是否為國家賠償義
    務機關？
  (1)上訴人主張：依國家賠償法第3 條第1 項請求損害賠償者，
    以該公共設施之設置或管理機關為賠償義務機關，國家賠償
    法第9 條第2 項定有明文。而所稱「管理機關」，指法律所
    規定之管理機關或依法律規定代為管理之機關而言。公共設
    施因設置或管理欠缺發生國家賠償責任時，縱有委託其他機
    關代管或養護情事，應屬行政官署內部權責委任事項，為使
    人民易於明瞭索賠對象，自應以法定管理機關為賠償義務機
    關，俾符合國家賠償法第9 條之立法精神，此有法務部77年
    8 月5 日法77律決字第12991 號函可稽。且本件事故現場即
    系爭道路既位於屏東縣200 縣道，則揆諸公路法第6 條第2
    項、第3 條及公路修建養護管理規則第6 條之規定，有關系
    爭道路之主管機關，暨應負責修建、養護等管理措施者，均
    應係被上訴人屏東縣政府之職責範圍。縱屏東縣政府有委託
    被上訴人公路總局三工處實際代管或養護，僅屬行政機關內
    部權責委辦之事項，被上訴人屏東縣政府並不因該內部權責
    事項而免除其為法定機關之性質。從而，被上訴人屏東縣政
    府對於系爭道路未盡修建、養護職責，致路面出現坑洞，並
    因而導致上訴人受有傷害，自應負損害賠償之責等語。
  (2)被上訴人屏東縣政府則以：行政機關受依法行政原則之拘束
    ，公有公共設施設置或管理所需經費支出，均需有法定預算
    為依據，因而賠償義務機關應僅有一個。人民無法確定賠償
    義務機關，或賠償義務機關有爭議時，即應依國家賠償法第
    9 條第4 項規定，由上級機關確定賠償義務機關。而上開法
    務部函釋，乃係因人民不知行政機關內部權限委任事項，為
    使人民易於明瞭索賠對象，行使其賠償請求權，許人民逕以
    法定管理機關為賠償義務機關，以保障人民訴權之行使。惟
    本件訴訟，上訴人向公路總局三工處請求賠償，該處從未曾
    否認其為系爭道路之管理機關，則上訴人並無訴權不能行使
    之情形，即無上開法務部函釋之適用，故上訴人併列屏東縣
    政府為請求義務機關，實有未當。且系爭道路養護經費，係
    由中央直接撥款給公路總局三工處，屏東縣政府並無任何執
    行養護系爭道路之經費，實際上亦無能力養護系爭道路，而
    屏東縣政府對公路總局三工處並無指揮監督之權限，依權責
    相符原則，亦不負監督不周之責任。從而，系爭道路管理機
    關既已臻明確，上訴人實無理由並列屏東縣政府為賠償義務
    機關之必要等語，資為抗辯。
  (3)按「依第三條第一項請求損害賠償者，以該公共設施之設置
    或管理機關為賠償義務機關。」國家賠償法第9 條第2項 定
    有明文。所謂「管理機關」，應指法律所定之管理機關或依
    法律代為管理之機關而言（最高法院91年度台上字第2559號
    判決意旨參照）。又「縣道、鄉道由縣（市○○路主管機關
    管理。但為整體運輸系統需要，必要時，縣（市○○路主管
    機關得將縣道委託中央公路主管機關管理。」公路法第6 條
    第2 項亦定有明文。經查，系爭道路係屬縣道之事實，為兩
    造所不爭執，則依公路法第第6 條第2項 及同法第3 條之規
    定，其主管機關固為屏東縣政府，惟系爭道路之設置及養護
    經費，在精省之前，一直均由中央直接撥款給省公路主管機
    關負責為之；於精省後，因省公路主管機關業經裁撤，且上
    開公路法第3 條、第6 條之規定於92年2 月6 日修正公布後
    ，有關縣市政府養護轄區○縣道○道路，方自92年1 月1 日
    起改由中央直接撥款給縣市政府負責養護等事實，業經被上
    訴人屏東縣政府提出行政院91年8 月30日院授主忠六字第
    091006013 號函為證（參原審卷第85頁至第87頁）。而該函
    文係行政院核定九十二年度中央政府對屏東縣之一般性補助
    款85億9,491 萬3,000 元之內容及相關事項之說明，其中於
    說明二之（三）即載明「基本設施補助經費‧‧‧，其中指
    定項目之道路養護（含道安計畫）、文化及體育等補助經費
    3 億4,388 萬7,000 元，應專款用於縣鄉道、市區道路○道
    安計畫及文化、體育等相關支出，不得移作他用。‧‧‧」
    等語（參原審卷第86頁），足徵被上訴人屏東縣政府辯稱該
    府係自92年1 月1 日起始獲得中央撥款縣道養護經費，而可
    實際養護系爭道路等情，堪予採信。參以本件系爭道路，自
    設置之初即均由公路總局三工處養護，自92年1 月1 日起始
    移交由屏東縣政府養護之事實，除已為被上訴人公路總局三
    工處所不爭執外，並有公路總局三工處楓港工務段91年12月
    30日91 3工楓字第9108380 號函所檢附之點交紀錄（參原審
    卷第91頁至第93頁）；及公路總局三工處92年2 月11日三工
    養字第0920001815號函（參原審卷第94頁），載明將系爭道
    路，自92年1 月1 日起始移交屏東縣政府養護之事實。雖嗣
    後屏東縣政府又於92年3 月5 日與公路總局三工處訂立「屏
    東縣縣道公路委託管理契約」（參原審卷第138 頁至第142
    頁），而將包含系爭道路在內之屏東縣轄區○縣道○路，委
    託公路總局三工處管理養護，惟於本件上訴人受傷肇事之90
    年12月21日時，系爭道路確係由公路總局三工處負責養護，
    而為國家賠償法第9 條第2 項所稱之「管理機關」等情，堪
    可認定。
  (4)綜上，本件上訴人受傷肇事之系爭道路，自設置之初既係由
    公路總局三工處負責養護，自92年1 月1 日起始移交由屏東
    縣政府養護，嗣又由屏東縣政府委託公路總局三工處養護管
    理，則於本件案發之90年12月21日時，系爭道路之管理機關
    應係被上訴人公路總局三工處。則上訴人以被上訴人屏東縣
    政府亦為本件國家賠償之賠償義務機關，而訴請屏東縣政府
    亦應負國家賠償之責云云，與法自有未合，不應准許。上開
    法務部77年8 月5 日法77律決字第12991 號函釋認法定管理
    機關委託他機關代管時，仍應以「法定管理機關」為賠償義
    務機關，違反國家賠償法第9 條之規定意旨及上開最高法院
    判決要旨，自不足採。
十、上訴人之損害與系爭道路路面上之坑洞，有無相當因果關係
    ？
  (1)上訴人主張：本件事發當時即90年10月21日15時許，光線明
    亮，視距良好，上訴人騎乘機車亦未飲酒，則在此等客觀條
    件下，原審認定上訴人係因不明原因忽然跌倒，有違一般經
    驗及論理法則。且據當時處理警員黃福進事發當日所製作「
    肇事現場略圖」顯示，該路面上之坑洞面積長約3 公尺、寬
    為1 公尺，且坑洞內緣與道路邊界相齊，縱如原審採認坑洞
    之深度為5 公分，然而，以如此大面積又與路面有5 公分之
    落差之坑洞，於機車以一定速度行駛而經過時，若因而導致
    機車騎士跌倒，亦屬符合一般經驗及論理法則。又該事故路
    段人車不多，假若上訴人以機車時速60公里行駛，則每秒行
    進距離即達16.7公尺，而此距離與上訴人機車倒地刮痕起點
    至坑洞之距離不謀而合；即上訴人於行經該坑洞時，由於坑
    洞與路面存有5 公分之落差，導致上訴人之機車因顛簸重心
    不穩而繼續往前行進1 秒鐘而倒地，再往前產生13.3公尺之
    機車刮地痕跡，最後人車倒地，此應屬事故發生及過程在邏
    輯及論理法則上之唯一可能，故原審以上訴人係因「不明原
    因」而自己摔倒作為判決理由，自難令人昭服等語。
　(2)被上訴人公路總局三工處則以：依證人黃福進於原審證述，
    該未舖設瀝青混凝土之區域，靠近白線之處與路面是平坦的
    ，有砂石，而坑洞靠左只有一點點的落差，深度不超過5 公
    分。是以，該路面雖因開挖回填後尚未加封瀝青混凝土，然
    幾近平坦，並不會令機車騎士發生跌倒情事。此觀諸上訴人
    所騎乘之機車於經過該坑洞後，尚行駛16.7公尺才跌倒，足
    見該坑洞與上訴人的跌倒應該無關。倘若上訴人確是因為坑
    洞顛簸而跌倒，自應該在該坑洞附近即跌倒，不可能還會行
    駛16.7公尺才跌倒。足見，上訴人的跌倒，是其個人之因素
    使然，與被上訴人對於系爭道路之管理行為之間，並無因果
    關係，則被上訴人自無須負國家賠償責任等語，資為抗辯。
  (3)按「公有公共設施因設置或管理有欠缺，致人民生命、身體
    或財產受損害者，國家應負損害賠償責任。」國家賠償法第
    3 條第1 項定有明文。而「國家賠償法第三條所定之國家賠
    償責任，係採無過失主義，即以該公共設施之設置或管理有
    欠缺，並因此一欠缺致人民受有損害為其構成要件，並不以
    管理機關有過失為必要。」最高法院85年度台上字第2776號
    著有判例可資參照。從而，國家賠償法第3 條所定公共設施
    設置或管理欠缺所生國家賠償責任之立法，旨在使政府對於
    提供人民使用之公共設施，負有維護通常安全狀態之義務，
    重在公共設施不具通常應有之安全狀態或功能時，其設置或
    管理機關是否積極並有效為足以防止危險或損害發生之具體
    行為，倘其設置或管理機關對於防止損害之發生，並未為及
    時且必要之具體措施，即應認其管理有欠缺，自應負國家賠
    償責任。故國家賠償法第3 條公有公共設施之管理有無欠缺
    ，須視其設置或管理機關有無及時採取足以防止危險損害發
    生之具體措施為斷（最高法院92年度台上字第2672號判決意
    旨參照）。
  (4)經查，依上訴人於原審提出，附於原審卷第128 頁，且為被
    上訴人公路總局三工處所不爭執之現場坑洞照片所示，本件
    案發地點，即系爭縣道14公里100 公尺南下車道處，在車道
    上右側確有該坑洞遭開挖後以土石回填，尚未加封瀝青混凝
    土，足見該處路面確有坑洞存在之事實。而該坑洞位置與上
    訴人倒地後之位置，經原審實地測量結果，為「遭土石回填
    之坑洞」距上訴人機車倒地時之刮地痕（即刮地痕起點）為
    16.7公尺（車禍現場圖誤載為13.7公尺），刮地痕總長度（
    即自刮痕起點至上訴人機車倒地後之停止位置）為13.3 公
    尺，合計自坑洞之邊緣至上訴人人車倒地停放之位置計有30
    公尺（參原審卷第127 、131 頁，車禍現場圖誤載為27公尺
    ）。另據證人即事發當時現場處理之員警黃福進於原審證稱
    ：該坑洞靠白線的地方與路面是平的，有砂石，而坑洞靠左
    邊只有一點點的落差，深度不會超過5 公分等語（參原審卷
    第119 頁）；且據警員黃福進於事發當日所製作之「肇事現
    場略圖」顯示，該路面上之坑洞面積長3 公尺、寬1 公尺（
    參原審卷第131 頁）。從而，上訴人主張系爭道路上確存有
    開挖後僅以土石掩埋之坑洞等情，堪予採信。雖被上訴人公
    路總局三工處辯稱：該路面雖因開挖回填後尚未加封瀝青混
    凝土，然幾近平坦，並不會造成機車騎士發生跌倒情事。且
    上訴人所騎乘之機車於經過該坑洞後，尚行駛16.7公尺才跌
    倒，足見該坑洞與上訴人的跌倒並無因果關係云云。惟按「
    所謂相當因果關係，係指依經驗法則，綜合行為當時所存在
    之一切事實，為客觀之事後審查，認為在一般情形上，有此
    環境，有此行為之同一條件，均發生同一之結果者，則該條
    件即為發生結果之相當條件，行為與結果即有相當之因果關
    係。」最高法院87年度台上字第154 號判決意旨可資參照。
    經查，該路面上之坑洞面積長3 公尺、寬1 公尺，且深度約
    5 公分，如上所述，足徵該系爭道路路面已非平整，客觀上
    已足造成往來行車之危險。且上訴人又係騎乘機車行經該處
    道路，而上開坑洞又係位於南下車道外側，即偏向機慢車輛
    行駛之路面上，則依經驗法則，綜合行為當時所存在之一切
    事實，為客觀之事後審查，本院認為在一般情形上，於機車
    騎士行經該坑洞時，必會因該坑洞之面積及其與路面之落差
    而產生顛簸。則上訴人主張其因騎乘機車行經該坑洞而造成
    顛簸致行車不穩而跌倒等情，即屬行為與結果間有相當因果
    關係，堪可認定。雖上訴人所騎乘之機車於經過該坑洞後，
    尚行駛16.7公尺才跌倒，惟以上訴人自行估計之行車速度，
    上訴人如以機車時速60公里行駛，則每秒行進距離即達16.7
    公尺，而此距離與上訴人機車倒地刮痕起點至坑洞之距離即
    屬相符。則吾人應可認定上訴人於行經該坑洞時，由於坑洞
    與路面存有5 公分之落差，導致上訴人之機車因顛簸重心不
    穩而繼續往前行進1 秒鐘而倒地，即會產生尚行駛16.7 公
    尺之距離而才倒地，並進而致往前產生13.3公尺之機車刮地
    痕跡。從而，被上訴人公路總局三工處辯稱：上訴人所受之
    損害與系爭道路路面上之坑洞並無相當因果關係云云，即無
    可採。
  (5)綜上，被上訴人公路總局三工處既係系爭道路之養護管理機
    關，依法即負有維護系爭道路通常安全狀態之義務，若該道
    路之公共設施因有坑洞，而不具通常應有之安全狀態或功能
    時，有無國家賠償責任之發生，端視被上訴人公路總局三工
    處是否積極並有效為足以防止危險或損害發生之具體行為而
    定（例如有無於發見該坑洞後，及時確實加以回填該坑洞而
    使其平整；或設置警告標誌等）。而本件被上訴人公路總局
    第三區工程處對於系爭道路上之坑洞可能造成往來人車之危
    險及防止損害之發生，並未為及時且必要之具體措施，即應
    認其管理有欠缺，自應擔負本件國家賠償責任。
十一、關於上訴人請求喪失勞動能力損失之金額，上訴人主張以
      每月10,000元計算，是否有理由？其所得請求損害賠償之
      金額為何？
    (1)按「國家賠償，除依本法規定外，適用民法規定。」「國
      家負賠償責任者，應以金錢為之。」國家賠償法第5條、
      第7 條前段分別定有明文。查本件上訴人之受傷，肇因於
      被上訴人公路總局三工處對於公共設施之養護管理有欠缺
      ，已如前述。則上訴人依據上開規定請求被上訴人賠償損
      害，於法有據，應予准許。而被上訴人公路總局三工處對
      於上訴人請求之：醫療費用53,392元。已支出之看護
      費用256,031 元。將來應支出之看護費用2,091,580 元
      。及精神慰撫金在653,612 元部分，均已不爭執，如上
      所述，上訴人有上開損害，已堪認定。茲須判斷者，厥為
      上訴人請求之喪失勞動能力損失部分1,749,600 元，及慰
      撫金超過653,612元部分之195,785元有無理由。
    (2)經查，上訴人主張：上訴人因本件車禍受有頭部外傷併腦
      挫傷及顱內出血，雖經救治但已不能行動，只能臥病在床
      ，接受專人24小時照護，自受傷以後，已完全喪失從事任
      何工作之勞動能力。本件事故發生於90年10月21日，上訴
      人當時年紀為38歲（52年12月28日生），算至一般勞工工
      作至60歲退休，尚有22年之勞動工作期間，按行政院勞工
      委員會所公布國人勞工最低基本工資每月雖為15,840元，
      惟上訴人減縮請求僅以每月1 萬元作為計算之基準。而喪
      失勞動能力22年之霍夫曼係數為14.5800 ，職是之故，上
      訴人因喪失勞動能力所受之損害，依霍夫曼計算式計算請
      求一次給付之金額為174 萬9,600 元 (即10,000×12×
      14.5800=1,749,600)，爰請求被上訴人應為給付等語。而
      被上訴人公路總局三工處則辯稱：上訴人未能舉證證明其
      於受傷前之薪資數額，雖其請求係以低於最低工資之每月
      1 萬元計算，然若上訴人於受傷之前並無收入或收入低於
      每月1 萬元，則其並不會因受傷而受有每月1 萬元之薪資
      損失云云。
    (3)按「工資由勞雇雙方議定之，但不得低於基本工資。前項
      基本工資，由中央主管機關擬定後，報請行政院核定之。
      」勞動基準法第21條定有明文。足證勞工應得之工資金額
      ，原則上得任由勞雇雙方議定，僅所議定之數額不得低於
      行政院所核定之基本工資。又依據行政院86年10月16日台
      86勞字第39716號函所示，我國勞工之基本工資自86年10
      月16日起調整為每月15,840元，每日為528元。則上訴人
      主張其請求喪失勞動能力之損害部分，以低於我國勞工基
      本工資每月15,840元之每月10,000計算，應屬有據。且證
      人即上訴人之妹丙○○於本院證述，上訴人經營之檳榔攤
      每個月都可以賺約3萬元等語（參本院卷第143頁），益徵
      上訴人關於請求喪失勞動能力之損害部分，以每月10,000
      計算，並無過當。被上訴人空言否認證人丙○○之證詞，
      且辯稱上訴人未能舉證證明其於受傷前之薪資數額，故其
      請求雖係以低於最低工資之每月1萬元計算，亦有未當云
      云，殊無可採。從而，上訴人主張以本件事故發生於90
      年10月21日，上訴人為52年12月28日出生，案發當時年齡
      為不足38歲，算至一般勞工工作至60歲退休，尚有22年之
      勞動工作期間，按每月1 萬元作為計算之基準，依霍夫曼
      式計算扣除中間利息，一次請求喪失勞動能力所受之損害
      174 萬9,600 元 (即10,000×12×14,5800 = 1,749,600)
      ，即屬有據。
    (4)又上訴人關於精神慰撫金之請求，原本係請求653,612 元
      ，且被上訴人公路總局三工處對上開金額亦不爭執。嗣上
      訴人關於精神慰撫金之請求雖增加為849,397 元，惟本院
      認以上訴人係受有頭部外傷併腦挫傷及顱內出血、肺炎併
      呼吸衰竭等傷勢，經接受開顱手術及氣管手術後，因併有
      失語症、體肢無力等症狀，須長期臥床觀察治療，現入住
      康福護理之家，接受24小時全天候之照顧，及上訴人因心
      神喪失，已達不能處理自己事務之程度，業經被宣告禁治
      產人等情，如上所述，則斟酌上訴人因本件肇事所受之精
      神上痛苦等情，認定上訴人請求精神慰撫金849,397 元並
      無不當，應予准許。
    (5)綜上，本件上訴人所得請求損害賠償之金額即共為500 萬
      元（即53,392 + 256,031+ 2,091,580+1,749,600+849,39
      7= 5,000,000元）。
十二、被上訴人公路總局三工處主張上訴人對損害之發生與有過
      失，應減輕80%之賠償責任，有無理由？
    (1)按「損害之發生或擴大，被害人與有過失者，法院得減輕
      賠償金額或免除之。」民法第217條第1項定有明文。此項
      規定於國家賠償亦可適用，國家賠償法第5 條亦定有明文
      。次按「汽車行駛時，駕駛人應注意車前狀況及兩車併行
      之間隔，並隨時採取必要之安全措施。」道路交通安全規
      則第94條第3 項定有明文。
    (2)經查，系爭道路路段筆直，且本件案發時為下午3 時許，
      光線充足，而系爭路段雖路面有上開經開挖回填後，尚未
      舖設瀝青混凝土之坑洞，然上訴人行車應隨時注意車前狀
      況，並應注意採取避免事故發生之防範措施，加以閃避或
      減速通過，或繞道行駛。惟查，本件依警員黃福進於事發
      當日所製作之「肇事現場略圖」（參原審卷第131 頁）顯
      示，該路面未見有任何上訴人煞車之痕跡；且上訴人機車
      於經過該坑洞後，尚行駛16.7公尺才跌倒，而機車刮地痕
      則長達13.3公尺，則以上訴人騎車行經該坑洞，因顛簸致
      機車重心不穩而倒地之剎那時間，上訴人尚能行駛16.7公
      尺始倒地，並進而致往前產生13.3公尺之機車刮地痕，則
      依經驗法則判斷，足見上訴人之行車速度甚快，且上訴人
      行車亦未隨時注意車前狀況，並採取避免事故發生之防範
      措施。從而，被上訴人公路總局三工處辯稱上訴人應係行
      車速度甚快，且未隨時注意車前狀況，才會因高速通過該
      坑洞而車行不穩跌倒等情，應堪可採。上訴人主張其對於
      本件肇事，並無可歸責原因云云，不足採信。
    (3)綜上，本院審酌上訴人騎乘機車未注意車前行車狀況，並
      隨時採取必要安全措施之過失程度，與被上訴人公路總局
      三工處未妥善養護系爭道路之過失相較，本院認上訴人過
      失責任較被上訴人公路總局三工處為重，而為本件事故之
      肇事主因，至系爭道路之坑洞未鋪設瀝青混凝土為本件事
      故之次因，上訴人應負擔70% 之過失責任，被上訴人公路
      總局三工處應負擔30% 之過失責任。應減輕被上訴人公路
      總局三工處70% 之賠償責任，則上訴人得請求賠償之金額
      為150 萬元（500 萬元×30%=150 萬元）。
十三、綜上所述，系爭道路係屬被上訴人公路總局三工處管理，
      則其對該道路當有管理維護之義務。惟被上訴人公路總局
      三工處管理之該路段既留有坑洞未能及時修補，又未設置
      警告標誌，足以影響行車之安全，已不具備通常應有之狀
      態及功能，即係公共設施管理之欠缺，上訴人因此受有身
      體之損害，則上訴人依國家賠償法第3 條第1 項之規定，
      請求被上訴人公路總局三工處應負國家賠償責任，洵屬有
      據。從而，上訴人請求被上訴人公路總局三工處給付150
      萬元，及自起訴狀繕本送達之翌日即92年12月23日起至清
      償日止，按週年利率5%起算之法定遲延利息部分，為有理
      由，應予准許。逾此部分所為之請求（即請求逾150 萬元
      本息部分；及請求被上訴人屏東縣政府應為給付部分），
      為無理由，應予駁回。原審就上開應准許部分，為上訴人
      敗訴之判決，尚有未洽，上訴意旨求予廢棄改判，為有理
      由，爰由本院予以廢棄改判如主文第2 項所示。至於上訴
      人之請求不應准許部分，原判決為上訴人敗訴之判決，其
      理由雖有未當，惟判決結論與本院之認定並無二致，上訴
      意旨求予廢棄改判，為無理由，應駁回其上訴。
十、又本件上訴人勝訴部分，因未逾150萬元，依民事訴訟法第
    466 條第1 項、第3 項規定，不得上訴至第三審，經本院判
    決後即告確定，故被上訴人公路總局三工處聲請願供擔保請
    准免為假執行之宣告，即無必要，併予敘明。
據上論結，本件上訴為一部有理由，一部無理由，依民事訴訟法
第450條、第449條第2項、第79條，判決如主文。
中　　華　　民　　國　　94　　年　　10　　月　　19　　日
                              民事第三庭
                                   審判長法官    張國彬
                                   法      官    徐文祥
                                   法      官    楊富強
以上正本證明與原本無異。
如對本判決上訴，須於判決送達後20日內向本院提出上訴狀，其
未表明上訴理由者，應於上訴後20日內向本院提出上訴理由書（
均須按他造當事人之人數附繕本）。上訴時應提出委任律師或具
有律師資格之人之委任狀，並依附註條文規定辦理。
中　　華　　民　　國　　94　　年　　10　　月　　19　　日
                                    書  記  官   劉博文
附註：
民事訴訟法第466 條之1 ：對於第二審判決上訴，上訴人應委任
律師為訴訟代理人，但上訴人或其法定代理人具有律師資格者，
不在此限。
上訴人之配偶、三親等內之血親、二親等內之姻親，或上訴人為
法人、中央或地方機關時，其所屬專任人員具有律師資格並經法
院認適當者，亦得為第三審訴訟代理人。第1 項但書及第2 項情
形，應於提起上訴或委任時釋明之。
